臺北高等行政法院判決　　　　　　　　　　　　　　　九十年度訴字第五四五二號
　　　　　　　　　　　　　　　.
　　原　　　告　大壹冷凍機電有限公司
　　代　表　人　甲○○董事）.
　　訴訟代理人　彭國良律師
　　被　　　告　桃園縣環境保護局
　　代　表　人　朱九龍（局長）
　　訴訟代理人　乙○○
　　　　　　　　丙○○
右當事人間因廢棄物清理法事件，原告不服桃園縣政府中華民國九十年七月三日九十
府法訴字第一二七四一二號訴願決定，提起行政訴訟。本院判決如左：
　　主  文
原告之訴駁回。
訴訟費用由原告負擔。
　　事  實
緣原告係屬廢棄物清理法規定應申報營業量及繳交回收清除處理費之業者，其於民國
（下同）八十六年一月至八十九年四月間（訴願決定誤載為八十八年十二月間）輸入
行政院環境保護署公告列管項目之機動車輛類，但未依規定辦理登記、申報及繳費事
宜，案經行政院環境保護署以八十九年八月二十一日環署廢字第○○四八二三六號
函移由被告以八十九年九月一日桃環四字第八九○○○四五七六二號函催原告於文到
七日內逕向行政院環境保護署資源回收基金管理委員會辦理相關事宜，逾期將予告發
處分。惟原告仍未依限辦理，行政院環境保護署遂移由被告以八十九年十二月十六日
桃環四字第八九○○○六六七五六號處分書裁處原告新台幣（下同）十五萬元罰鍰（
即銀元五萬元）。原告不服，訴經桃園縣政府九十年三月三十日九十府法訴字第六一
三八二號訴願決定，以本案違反法條為廢棄物清理法第十條之一第二項，應依同法第
二十三條之一第一項規定處罰，原處分書誤植為「廢棄物清理法第十之一條第二項及
第二十三之一條第一項」，處分書之製作有瑕疵，乃將原處分撤銷，由被告另為處分
。嗣被告依上開訴願決定意旨，以九十年四月十七日九十桃環廢字第九○○一五五○
六號處分書裁處原告十五萬元罰鍰（即銀元五萬元）。原告猶未甘服，提起訴願，遭
決定駁回，遂向本院提起行政訴訟。茲摘敘兩造訴辯意旨如次：
甲、原告方面：
一、聲明：求為判決訴願決定及原處分均撤銷。
二、陳述：
１、被告稱原告違反「公告指定業者除應向主管機關登記外，製造業者應按當期營業
    量、輸入業者應按向關稅總局申報進口量、容器材質等資料，於每期營業稅申報
    繳納前，依中央主管機關核定之費率，繳交回收清除處理費用，作為資源回收管
    理基金．．。」規定云云，惟該規定係廢棄物清理法第十條之一第三項之規定，
    並非同條第二項規定，被告容有誤解。
２、被告所引廢棄物清理法第十條之一第二項：「前項一般廢棄物之種類、物品或其
    包裝、容器之業者範圍，由中央主管機關會同中央目的事業主管機關定之。」之
    規定，係立法者授權中央主管機關得對廢棄物訂定辦法之法源依據，而非授權行
    政機關有權裁處人民之依據，蓋人民違反主管機關訂定之「廢物品及容器回收清
    除處理辦法」，僅係違反該辦法之法規命令，不能無限上綱推衍出人民違反該法
    規命令所源之授權法律。亦即，僅行政機關不依該項規定訂定管理辦法時，始屬
    違反第十條之一第二項規定，且為該規定唯一可能違反之情形，被告錯引其管理
    辦法之法源依據，作為本案違反之法條規定，顯有違誤。
３、另被告所引廢棄物清理法第二十三條之一後段規定所謂「．．違反同條之他項規
    定．．處罰二萬元以上五萬元以下．．」，無法包含同法第十條之一第二項規定
    之情形。蓋廢棄物清理法第十條之一第二項規定，係行政機關用以訂定管理辦法
    之法源，排除一般民眾違反該項規定適用之可能，就一般人民（包括原告）而言
    ，廢棄清理法第二十三條之一後段規定之違反態樣，無法包括同法第十條之一第
    二項規定，詎被告錯引為處罰之依據，顯有處分所依法律適用錯誤之情形。
４、原告係違反廢棄物清理法第十條之一第三項之規定，即輸入行政院環境保護署公
    告列管項目之機動車輛（鏟雪機乙輛），未依上開規定於每期營業稅申報繳納前
    ，依中央主管機關核定之費率，繳交回收清除處理費用，依同法第二十三條之一
    第一項前段規定核處。是被告至多僅能依廢棄物清理法第二十三條之一第一項前
    段規定，裁處原告本件回收清除處理費（即一千零七十三元）之二倍罰鍰，詎被
    告錯引原告並無違反之廢棄物清理法第二十三條之一第一項後段：「違反同條文
    他項規定者，處二萬元以上五萬元以下罰鍰」之規定，裁處原告十五萬元罰鍰，
    訴願決定亦予維持，均有違誤。
５、廢棄物清理法第二十三條之一前段規定，顯不處罰未申報之行為，蓋原告進口機
    動車輛未依規定申報及繳納基金，其處罰之行為態樣有二，一為進口機動車輛未
    「申報」，二為未依規定「繳交」回收處理費，二者行為均違反廢棄物清理法第
    十條之一第三項規定，惟參照廢棄物清理法第二十三條之一前段規定，就同法第
    十條之一第三項規定違反之行為，僅明文處罰未繳交回收處理費，故可反推該項
    規定根本不處罰未為申報之行為。
６、原告違規之事實係輸入「一輛」機動車輛漏未申報，被告逕行裁處最高罰鍰，顯
    違比例原則及裁量禁止恣意原則。按行政訴訟法第四條第二項規定：「逾越權限
    或濫用權力之行政處分，以違法論。」，並參照行政法院（現改制為最高行政法
    院）七十年度判字第八一一號判決：「按裁量權之行使，倘有違背法令，誤認事
    實，違反目的，違反平等原則或比例原則情形之一者，揆諸行政訴訟法第一條第
    二項之規定，仍不失為違法。」之意旨，本件被告據以裁處之廢棄物清理法第二
    十三條之一第一項後段規定，係處二萬元以上五萬元以下罰鍰，且被告亦自認原
    告自八十六年起至今（九十一）年六月僅輸入「一輛」所謂公告列管項目之機動
    車輛，因原告不諳行政法規，漏未將該件機動車輛依廢棄物清理法第十條之一規
    定辦理申報、繳納廢棄物管理基金，則原告所違犯之行政違法可責性實屬輕微，
    且為初犯，詎被告對此微小之違法行為，裁處十五萬元之最高罰鍰，顯違比例原
    則與裁量禁止恣意原則，依行政訴訟法第四條第二項規定，係屬濫用權力之行政
    處分，行政法院須加以審查，並有加以糾正之必要。
乙、被告方面：
一、聲明：求為判決駁回原告之訴，訴訟費用由原告負擔。
二、陳述：
１、原告係應向行政院環境保護署資源回收基金管理委員會辦理登記、申報及繳費事
    宜之業者，其未於限期內辦理相關事宜，經該署以八十九年八月二十一日環署
    廢字第○○四八二三六號函請被告稽催原告儘速向該署資源回收基金管理委員會
    辦理登記等相關事宜，被告即以八十九年九月一日桃環四字第八九○○○四五七
    六二號函通知原告於文到七日內逕向行政院環境保護署資源回收基金管理委員會
    辦理登記等相關事宜，倘逾期仍未辦理，被告將依廢棄物清理法相關規定予以告
    發處分。惟限期屆滿，原告仍未向行政院環境保護署資源回收基金管理委員會辦
    理相關事宜，行政院環境保護署遂以八十九年十一月二十七日環署廢字第○○
    七○九六五號函請被告執行告發處分，原告始於八十九年十二月二十日辦理登記
    、申報及繳費。
２、原告違規行為期間應申報繳納之回收清除處理費金額雖為九八三元（原告僅輸入
    鏟雪機壹台），惟參照廢棄物清理法第十條之一第二項規定授權訂定之「廢物品
    及容器回收清除處理辦法」，業者負有登記（第五條）、申報（第七條）、繳費
    （第四條）之義務，本件原告未依規定辦理登記、申報其營業量或進口量，致被
    告無從核算其應繳交之回收清除處理費，經被告八十九年九月一日函文通知原告
    於文到七日內逕向環保署資源回收基金管理委員會辦理登記等相關事宜，原告逾
    期仍未辦理，是本件原告違規事實，包括未依規定向主管機關辦理登記、申報營
    業量或進口量及繳交回收清除處理費等多項作為義務，被告係以原告違反廢棄物
    清理法第十條之一第二項規定授權訂定之「廢物品及容器回收清除處理辦法」規
    定，依同法第二十三條之一第一項中段規定加以處罰，於法洵無不合。至於原告
    所述廢棄物清理法第十條之一第三項規定，僅係針對業者應繳交回收清除處理費
    所為之規定。
３、被告原以八十九年十二月十六日桃環四字第八九○○○六六七五六號處分書裁處
    原告十五萬元罰鍰，惟經桃園縣政府九十年三月三十日九十府法訴字第六一三八
    二號訴願決定，以本案違反法條為「廢棄物清理法第十條之一第二項」，依「同
    法第二十三條之一第一項」規定處罰，並非「廢棄物清理法第十之一條第二項及
    第二十三之一條第一項」規定處罰，原處分書之製作有瑕疵，遂將原處分撤銷，
    命被告另為適法之處分。本件係原告遭被告告發後，始辦理登記、申報及繳費，
    其未依規定於期限內完成申報等相關事宜，違規事實明確，故被告所為處分，並
    無不合。
４、被告係依據原告違章情節據以裁處行政罰，而非以其進口量多寡作為裁量依據，
    參照原告係違反未依規定辦理「登記」、「申報」、「繳費」等三項作為義務，
    其中違反「登記」、「申報」之單一作為義務，依法即可裁處二萬元以上、五萬
    元以下之罰鍰，且被告曾於八十九年九月間發函通知原告辦理登記相關事宜，已
    盡告知義務，原告仍拒不配合辦理，則被告在法定範圍內裁處原告十五萬元罰鍰
    ，以儆效尤，並無違反比例原則。
    理  由
一、被告代表人原為王允宸，嗣變更為朱九龍，茲由其具狀聲明承受訴訟，核無不合
    ，應予准許。
二、按「物品或其包裝、容器經食用或使用後，足以產生下列性質之一之一般廢棄物
    ，致有嚴重污染環境之虞者，由該物品或其包裝、容器之製造、輸入、販賣業者
    負責回收清除、處理之：一、不易清除、處理。二、含長期不易腐化之成分。三
    、含有害物質之成分。四、具回收再利用之價值。前項一般廢棄物之種類、物品
    或其包裝、容器之業者範圍，由中央主管機關公告之；其一般廢棄物之回收清除
    處理辦法，由中央主管機關會同中央目的事業主管機關定之。」、「未依第十條
    之一第三項規定繳交回收清除處理費者，經限期催繳仍不繳納者，移送法院強制
    執行，並處應繳納費用一倍至二倍之罰鍰；提供不實申報資料者，除追繳應繳納
    之回收清除處理費，並移送法院裁定後強制執行外，並處應繳納費用一倍至三倍
    之罰鍰，涉及刑事責任者，並即移送偵查；違反同條文他項規定者，處二萬元以
    上五萬元以下罰鍰；經通知限期改善，仍未遵行者，按日連續處罰。」，行為時
    廢棄物清理法第十條之一第一項、第二項及第二十三條之一第一項分別定有明文
    。次按「業者應依中央主管機關核定之費率及其申報之營業量或進口量，繳交回
    收清除處理費用。．．」、「業者應於設立或首次輸入物品或容器之日起二個月
    內向中央主管機關申請登記。．．」、「業者應依其種類於每單月份十五日前向
    中央主管機關申報前二個月營業量或進口量，相關證明文件應留存備查。」，廢
    物品及容器回收清除處理辦法第四條、第五條及第七條亦有明文。
三、本件原告係屬廢棄物清理法規定應申報營業量及繳交回收清除處理費之業者，其
    於八十六年一月至八十九年四月間輸入行政院環境保護署公告列管項目之機動車
    輛類，但未依規定辦理登記、申報及繳費事宜，經行政院環境保護署移由被告函
    催原告於文到七日內逕向行政院環境保護署資源回收基金管理委員會辦理相關事
    宜，逾期將予告發處分，惟原告仍未依限辦理，行政院環境保護署遂移由被告據
    以裁處原告十五萬元罰鍰，原告不服，提起訴願，遭決定駁回之事實，為兩造所
    不爭執，並有行政院環境保護署八十九年八月二十一日環署廢字第○○四八二
    三六號函、被告八十九年九月一日桃環四字第八九○○○四五七六二號函、被告
    九十年四月十七日九十桃環廢字第九○○一五五○六號處分書、桃園縣政府九十
    年七月三日九十府法訴字第一二七四一二號訴願決定書等在卷可稽，自堪信為真
    實。原告雖訴稱其僅係違反廢棄物清理法第十條之一第三項規定，應依同法第二
    十三條之一第一項前段規定處罰，而被告所引同法第十條之一第二項規定，僅係
    法律授權規定，一般人民應無違犯該項規定之可能，縱原告行為違反「廢物品及
    容器回收清除處理辦法」，惟該辦法並無罰則規定，且廢棄物清理法第二十三條
    之一第一項前段，係針對違反同法第十條之一第三項「未繳交」回收清除處理費
    之處罰規定，原告「未申報」之行為，不在法律規定之處罰範圍，被告逕認原告
    違反廢棄物清理法第十條之一第二項規定，而依同法第二十三條之一第一項後段
    規定處罰，其認事用法，顯有違誤，又被告逕以法定最高額度裁處原告十五萬元
    罰鍰，顯有違反比例原則及禁止恣意裁量原則之虞云云。惟查：
１、對於人民違反行政法上義務之行為科處裁罰性之行政處分，涉及人民權利之限制
    ，其處罰之構成要件及法律效果，應由法律定之。若法律就其構成要件，授權以
    命令為補充規定者，授權之內容及範圍應具體明確，然後據以發布命令，始符憲
    法第二十三條以法律限制人民權利之意旨。司法院釋字第三一三號解釋固揭明斯
    旨。惟若法律僅為概括授權時，其授權之內容及範圍即應就該項法律整體所表現
    之關聯意義為判斷，而非拘泥於特定法條之文字。亦有司法院釋字第三九四號解
    釋意旨可參。按廢棄物清理法第十條之一第二項後段固僅泛稱「其一般廢棄物之
    回收清除處理辦法，由中央主管機關會同中央目的事業主管機關定之」，但從同
    條第三項之規定內容觀之，同條第三項有關繳款方式之要求，均必須經由同條第
    二項有關登記、申報之相關規定來落實，因此有關廢棄物清理法第十條之一第二
    項、第三項規範意旨之探究，應將二項規定予以合併觀察。查廢棄物清理法第十
    條之一第三項既已載明「公告指定業者除應向主管機關登記外，製造業者應按當
    期營業量、輸入業者應按向關稅總局申報進口量、容器材質等資料，於每期營業
    稅申報繳納前，依中央主管機關核定之費率，繳交回收清除處理費用，作為資源
    回收管理基金，並應委託金融機構收支保管運用；其收支保管及運用辦法，由中
    央主管機關定之。該基金用於支付實際回收清除處理費用、補助獎勵回收系統、
    再生利用、執行機關代清理費用、中央主管機關評選之公正團體執行稽核認證費
    用、及其他經中央主管機關同意核准之用途」，其間向「中央主管機關繳交回收
    清除處理費用」之文句，雖僅謂「公告指定業者除應向主管機關登記外，製造業
    者應按當期營業量、輸入業者應按向關稅總局申報進口量、容器材質等資料，於
    每期營業稅申報繳納前，依中央主管機關核定之費率，繳交回收清除處理費用，
    作為資源回收管理基金」，而未提及「業者應於設立或首次輸入物品或容器之日
    起二個月內向中央主管機關申請登記。．．」、「業者應依其種類於每單月份十
    五日前向中央主管機關申報前二個月營業量或進口量」，但「回收清除處理費用
    」既係按「當期營業量」或「申報進口量」依中央主管機關核定之費率計算，兩
    者互有關連，不能分割，則業者向「中央主管機關繳交回收清除處理費用」時，
    即應連同「營業量或進口量」一併申報，俾供主管機關查核，此為當然之解釋。
    因此，從廢棄物清理法整體所表現之關聯意義來判斷，依廢棄物清理法第十條之
    一第二項之授權而訂定之「廢物品及容器回收清除處理辦法」，其有關作為或不
    作為義務之具體規定，應可直接據為廢棄物清理法第十條之一第二項本身所授權
    規範之作為義務。此等情況，作為義務之具體規定應係在法規之授權內容及範圍
    內，並無違反授權明確性原則。故上開「廢物品及容器回收清除處理辦法」第五
    條及第七條之規定（即「業者應於設立或首次輸入物品或容器之日起二個月內向
    中央主管機關申請登記。．．」、「業者應依其種類於每單月份十五日前向中央
    主管機關申報前二個月營業量或進口量，相關證明文件應留存備查」）應屬廢棄
    物清理法第十條之一第二項所揭示之作為義務，違反者，應依同條第二十三條之
    一第一項中段加以處罰。
２、如前所述，原告乃廢棄物清理法規定應申報營業量及繳交回收清除處理費之業者
    ，其於八十六年一月至八十九年四月間輸入行政院環境保護署公告列管項目之機
    動車輛類，但未依規定辦理登記、申報及繳費事宜，經行政院環境保護署移由被
    告函催原告於文到七日內逕向行政院環境保護署資源回收基金管理委員會辦理，
    惟原告仍未依限辦理登記、申報及繳費事宜，此為兩造所不爭之事實，則原告已
    有違反廢棄物清理法第十條之一第二項授權訂定之「廢物品及容器回收清除處理
    辦法」中有關登記、申報之作為義務，其違規事證明確，則被告依據同法第二十
    三條之一第一項中段規定加以處罰，於法洵屬有據。
３、廢棄物清理法第十條之一第三項係規範公告指定業者之繳款義務，同條第二項及
    依該條項所授權之「廢物品及容器回收清除處理辦法」第五條及第七條則是規範
    公告指定業者之登記、申報義務；違反繳款義務者，依廢棄物清理法第二十三條
    之一第一項前段來課罰，違反登記、申報義務者，則依同條項中段來課罰；此時
    因為繳款義務之課罰金額是按照漏繳金額之倍數定之，而違反登記、申報義務之
    法定課罰金額則是銀元二萬元至五萬元，因此，在具體個案中，可能發生「同一
    事實，違反繳款義務之課罰金額遠遠低於違反登記、申報義務之課罰金額」之現
    象，此時應併罰或是擇一重處斷？併罰結果是否有輕重失衡之現象？本院認為，
    廢棄物清理法第二十三條之一第一項前段規定：「未依廢棄物清理法第十條之一
    第三項規定繳交回收清除處理費，經限期催繳仍不繳納者，移送法院強制執行，
    並處應繳納費用一倍至二倍之罰鍰。」，而回收清除處理費用之計費方式，依廢
    棄物清理法第十條之一第三項規定（廢物品及容器回收清除處理辦法第八條重複
    為相同之規定），係按業者主動登記申報營業量或進口量之多寡，依中央主管機
    關核定公告之費率繳交。故倘若業者未申報營業量或進口量，主管機關自無法計
    算其應繳納回收清除處理費用，亦無法進行限期稽催、移送法院強制執行及處分
    罰鍰等相關作業；須業者已申報營業量或進口量，主管機關始得計算其應繳納回
    收清除處理費用，進行限期稽催，經限期催繳仍不繳納者，才能依廢棄物清理法
    第二十三條之一第一項前段規定，移送法院強制執行及處分罰鍰。因此，登記、
    申報義務與繳費義務各有不同之功能，應可同時併存，即使在方法目的上，因個
    案之特殊性，而有輕重失衡之現象，亦僅得藉由立法加以解決。
４、依廢棄物清理法第十條之一第二項所授權之「廢物品及容器回收清除處理辦法」
    第五條及第七條之規定，公告指定業者負有於設立或首次輸入物品或容器之日起
    二個月內向中央主管機關申請登記，及依其種類於每單月份十五日前向中央主管
    機關申報前二個月營業量或進口量之義務。本件原告所違反者，除有未依規定盡
    其繳款義務外，尚有未依規定辦理「登記」及「申報」作為義務之違反，況被告
    曾於八十九年九月一日以桃環四字第八九○○○四五七六二號函催原告於文到七
    日內逕向行政院環境保護署資源回收基金管理委員會辦理相關事宜，逾期將予告
    發處分，惟原告仍未依限辦理，則被告斟酌原告違反作為義務之情節，於法定罰
    鍰範圍內裁處原告十五萬元罰鍰，自無原告所指原處分違反比例原則及禁止恣意
    裁量原則之可言。本件被告既係依廢棄物清理法第二十三條之一第一項中段規定
    處罰原告，而非依同法第二十三條之一第一項前段規定加以處罰，則原告訴稱應
    斟酌其進口量多寡以為裁量云云，尚乏依據，所訴委無可採。
四、綜上所述，原告之主張均不足採，從而，被告所為裁處原告十五萬元罰鍰（即銀
    元五萬元）之處分，並無違誤，訴願決定予以維持，亦無不合。原告徒執前詞，
    訴請撤銷訴願決定及原處分，為無理由，應予駁回。
據上論結，本件原告之訴為無理由，爰依行政訴訟法第九十八條第三項前段，判決如
主文。
中　　華　　民　　國　　 九十一 　  年　　　十一　　　月　　　十四  　　日
                               臺 北 高 等 行 政 法 院  第 六 庭
                                           審 判 長 法  官　林樹埔
         　　　　　　　　　 　　 　　　　　　　　　 法　官　闕銘富
         　　　　　　　　　　　　  　　　　　　　　 法　官　曹瑞卿
右為正本係照原本作成。
如不服本判決，應於送達後二十日內，向本院提出上訴狀並表明上訴理由，如於本判
決宣示後送達前提起上訴者，應於判決送達後二十日內補提上訴理由書（須按他造人
數附繕本）。
中　　華　　民　　國　　 九十一 　  年　　　十一　　　月　　　十四  　　日
            　　　　　　　　　　 　　　　    　     書記官  方偉皓
